臺灣士林地方法院刑事判決
                                    109年度交易字第154號
公  訴  人  臺灣士林地方檢察署檢察官
被      告  顧頌恩




選任辯護人  李慶峰律師
上列被告因過失致重傷案件，經檢察官提起公訴（109年度偵字
第12289號），本院判決如下：
    主  文
顧頌恩犯過失傷害致人重傷罪，處有期徒刑陸月，如易科罰金，
以新臺幣壹仟元折算壹日。
    犯罪事實
一、顧頌恩於民國108年12月27日13時44分許，駕駛車牌號碼000
    -0000號營業用小客車（下稱A車），沿臺北市內湖區行善路
    由南往北方向行駛，行經該路段與新湖二路交岔路口，欲左
    轉進入新湖二路時，本應注意行經有號誌之交岔路口，轉彎
    車應讓直行車先行，並應注意安全距離，而依當時情形並無
    不能注意之情事，竟疏未注意及此，貿然駕車左轉，適許家
    誠騎乘車牌號碼000-000號普通重型機車（下稱B車），沿行
    善路對向由北往南方向行駛，原應注意行車速度依速限標誌
    或標線之規定，無不能注意之情形，亦疏未注意，貿然超速
    前行至上開交岔路口，見狀煞閃不及，致許家誠因而人車倒
    地，其騎乘之B車車頭撞擊顧頌恩駕駛之A車右側車身，並受
    有頭部外傷併顱內出血、胸椎骨折脫位併完全脊髓損傷、頸
    椎骨折、雙側肋骨多處骨折併左側氣血胸及出血性休克、右
    側掌骨及腕骨骨折、心臟挫傷、腎臟挫傷、脊髓損傷併雙下
    肢癱瘓，及神經性膀胱、右手第四、第五掌骨骨折術後等重
    傷害。嗣顧頌恩於肇事後停留現場，在有偵查犯罪權限之機
    關或公務員發覺犯罪前，主動向前往現場處理之警員承認肇
    事，自首而接受裁判，始悉上情。
二、案經許家誠訴由臺灣士林地方檢察署（下稱士林地檢署）檢
    察官偵查起訴。
    理  由
壹、證據能力部分
    本判決下述被告以外之人於審判外之陳述，固屬傳聞證據，
    惟檢察官、被告顧頌恩及辯護人均同意具有證據能力（見本
    院109 年度交易字第154 號卷【下稱本院卷】第47頁、第22
    1至229頁），本院審酌各該證據資料作成時之情況，尚無違
    法不當及證明力明顯過低之瑕疵，而認為以之作為證據應屬
    適當，依刑事訴訟法第159條之5 第1 項之規定，均有證據
    能力。至於本判決下列所引用之非供述證據，並無證據證明
    係公務員違背法定程序所取得，亦無顯有不可信之情況，且
    經本院於審理期日提示予被告辨識而為合法調查，依刑事訴
    訟法第158 條之4 反面解釋，自均得作為本判決之證據。
貳、實體認定犯罪事實所憑之證據及理由
一、被告之辯解：
(一)訊據被告固坦承有於上揭時間、地點駕駛A車與B車發生碰撞
    ，告訴人許家誠（下稱告訴人）嗣經醫院診斷出受有上開傷
    勢等情不諱，惟矢口否認有何犯過失傷害致人重傷罪之犯行
    ，辯稱：案發當時我有看到告訴人所騎乘的B車，但我當時
    判斷告訴人的B車離我有相當距離我才左轉，後來是告訴人
    自己超速自摔撞到我A車的右前葉子板跟右前門中間，我認
    為我沒有過失，是告訴人自己過來撞我，不是我撞他等語。
(二)辯護人則為被告辯稱：
　　本案事故主因是告訴人騎乘在禁行機車道且超速行駛，導致
    自摔後撞擊被告駕駛的A車，被告於左轉時，依當時車前狀
    況並無任何其他相關車輛行進方左轉，被告並無任何過失，
    其所為亦與本案事故間無相當因果關係，請惠予被告無罪判
    決。倘若認為被告仍應負擔過失重傷害之責，請考量其素無
    前科，且於案發時即自首、報警，並將告訴人送醫等情形，
    予以輕判及給予緩刑等語。
二、本案不爭執之事實：
　　被告於108年12月27日13時44分許，駕駛A車沿臺北市內湖區
    行善路由南往北方向行駛，行經該路段與新湖二路交岔路口
    ，欲左轉進入新湖二路時，適告訴人騎乘B車，沿行善路對
    向由北往南方向行駛，行至上開交岔路口後右偏滑行倒地，
    嗣B車之車頭撞擊A車之右側車身，告訴人並受有頭部外傷併
    顱內出血、胸椎骨折脫位併完全脊髓損傷、頸椎骨折、雙側
    肋骨多處骨折併左側氣血胸及出血性休克、右側掌骨及腕骨
    骨折、心臟挫傷、腎臟挫傷、脊髓損傷併雙下肢癱瘓及神經
    性膀胱、右手第四、第五掌骨骨折術後等傷害等情，業據證
    人即告訴人於警詢及檢察事務官詢問時均證述明確（見士林
    地檢署109年度他字第1587號卷【下稱他卷】第41至44頁、
    第125至131頁），復有國防醫學院三軍總醫院（下稱三總）
    附設民眾診療服務處109年1月23日診斷證明書、振興醫療財
    團法人振興醫院（下稱振興醫院）109年2月21日診斷證明書
    、臺北市政府警察局內湖分局道路交通事故現場圖、現場及
    車損照片、臺北市政府警察局內湖分局交通分隊道路交通事
    故補充資料表、道路交通事故調查報告表（一）、（二）、
    臺北市政府警察局道路交通事故肇事人自首情形紀錄表、臺
    北市政府警察局內湖分局道路交通事故當事人登記聯單、臺
    北市政府警察局內湖分局內湖分隊A1、A2類交通事故攝影蒐
    證檢視表、A車之行車紀錄器錄影畫面擷圖、路口監視器錄
    影畫面擷圖、交通號誌照片、本院勘驗筆錄暨擷圖、三總11
    0年1月25日院三醫勤字第1100003362號函、振興醫院110年1
    月25日振行字第1100000492號函、臺北市交通管制工程處11
    0年1月25日北市交工控字第1103000311號函（見他卷第9頁
    、第11頁、第15頁、第17至23頁、第58頁、第62至64頁、第
    68至69頁、第71頁、第97至99頁、士林地檢署109年度偵字
    第12289號卷【下稱偵卷】第9至15頁、本院卷第49至50頁、
    第53至59頁、第81頁、第87頁、第105至107頁）等證據在卷
    可稽，且為被告及辯護人所不爭執（見本院卷第47至48頁）
    ，此部分之事實，首堪認定。
三、本案爭點：
　　被告係以上揭情詞置辯，故本案應審究之爭點則為：(一)被
    告上揭駕車行為，有無本應注意行經有號誌之交岔路口，轉
    彎車應讓直行車先行，而依當時情形並無不能注意之情事，
    竟疏未注意及此，貿然駕車左轉，進而致告訴人閃避不及，
    因而倒地受有上揭傷勢，而有過失？(二)告訴人所受之傷勢
    是否已無回復之可能，而達重傷害程度？本院認定被告有罪
    之理由如下：
(一)按駕駛人駕駛汽車，應遵守道路交通標誌、標線、號誌之指
    示；汽車行駛至交岔路口，其行進、轉彎，應依下列規定：
    ⑦轉彎車應讓直行車先行，道路交通安全規則第90條第1項及
    第102條第1項第7款分別定有明文。經查，被告駕駛A車行駛
    至該交岔路口，本應注意前開規定，禮讓對向直行之B車先
    行通過路口；參以本案案發時天候晴、有日間自然光線、柏
    油路面乾燥、無缺陷或其他障礙物、視距良好，有前揭道路
    交通事故調查報告表（一）在卷可參（見他卷第62頁），可
    認被告並無不能注意之情事；佐以本院當庭勘驗A車之行車
    紀錄器影像之勘驗結果為：13：43：42處A車越過路口停止
    線後開始左轉，此時B車並未越過對向車道內側第二車道路
    口停止線，此時能見B車相較於併行機車稍前（圖4）。13：
    43：43處A車繼續左轉，B車行駛之車道為緊鄰左轉道之內側
    第二車道，前輪壓到路口停止線後機車稍往左（由畫面之角
    度）偏（圖5）（圖6）。B車自行人穿越道上開始往前滑行
    ，而此時外側第二車道B車前輪壓在停止線上（圖7）。A車
    摔倒在畫面右方處（圖8）（圖9）。13：46：44處A車右方
    被撞擊（圖10）等情，有本院勘驗筆錄暨擷圖在卷可憑（見
    本院卷第50頁、第54至57頁），可知由被告駕車之視角已可
    清楚注意到對向之B車業已向前直行而來，而可禮讓B車先行
    ，以避免本案事故之發生，竟疏未注意上開規定，未禮讓對
    向直行之B車，因而致告訴人煞車不及，方向右偏摔倒滑行
    後與A車發生撞擊，致告訴人受有前揭傷勢，足見被告就本
    案車禍之發生確有過失。另臺北市交通事件裁決所於110年3
    月22日（案號0000000000號）鑑定意見書及臺北市車輛行車
    事故鑑定覆議會於110年7月5日（案號10371號）鑑定覆議意
    見書之意見均為：被告駕駛A車，左轉彎不讓直行車先行，
    為肇事主因等語（見本院卷第121至127頁、第173至177頁）
    ，均同本院上開之認定。又被告因本案車禍受有前開傷害，
    為上揭所不爭執，是被告上開過失駕車肇事導致告訴人受有
    前揭傷害結果之發生，該傷害結果顯可歸責於被告，堪認被
    告過失行為與告訴人所受傷害結果間具有相當因果關係。
(二)被告及辯護人固辯稱本案告訴人之傷勢是否無法回復尚屬未
    明等語。然前經本院函詢三總及振興醫院關於告訴人雙肢之
    回復狀況，三總覆以：「許員因多重損傷於108年12月27日
    經本院急診收治住院治療，其中因該員第五、六胸椎骨折移
    位造成雙下肢癱瘓，雖經手術及藥物治療，該員於109年1月
    26日出院時仍雙下肢癱瘓，已屬重大難治之傷害」等語；振
    興醫院則覆以：「依主治醫師意見，病患於108年12月27日
    受傷，至109年12月7日再於門診就診約滿一年。當時雙下肢
    仍無自主動作，依目前醫療現況，神經功能有明顯恢復之機
    率極低」等語，有上開函文在卷可憑（見本院卷第81頁、第
    87頁）；佐以被告於110年5月24日經鑑定後領有重度之身心
    障礙證明乙節，有中華民國身心障礙證明存卷可考（見本院
    卷第237頁）；再衡諸本院當庭勘驗告訴人之身體外觀現況
    ，勘驗結果為：告訴人目前坐在輪椅上，無法站立，雙手可
    以舉起，雙腳無法抬起，雙腳經掀開褲管，呈現狀況並不是
    很明顯肌肉萎縮情形，但有無萎縮情形無法以肉眼判定等情
    ，有本院勘驗筆錄可佐（見本院卷第229頁）。綜合上情，
    堪認告訴人目前雙肢仍無法站立或行走，並於近期經鑑定為
    重度之身心障礙，且回復可能性極低，應認已達毀敗或嚴重
    減損雙肢之機能甚明，自不以鑑定或本院函詢醫院之時間非
    言詞辯論終結之當日或當月，即得徒以臆測之詞而逕認告訴
    人之傷勢尚有回復之可能，故被告及辯護人所辯，顯無可採
    。
(三)被告及辯護人雖辯稱被告於左轉前即注意對向之B車已與之
    有相當距離後始行左轉，係因告訴人超速且騎乘於禁行機車
    道始致生本案車禍，被告對此應無過失可言等語。惟被告於
    左轉時，並未停等於路口處以待對向直行車通過，於其左轉
    之時，告訴人之B車已進入A車之行車紀錄器畫面之前方(見
    上揭本院勘驗筆錄擷圖之圖4即本院卷第54頁），果若被告
    施以相當之注意，再行檢視對向車道，確認並無來車後始行
    左轉，應可輕易發現告訴人之B車已疾駛直行而來，並等待B
    車通過後始行左轉，即應可避免肇生本案車禍，故本案車禍
    確可歸責於被告甚顯。況被告自陳其有看到告訴人之B車，
    係因其判斷距離足夠方左轉等語（見本院卷第232頁），亦
    徵被告僅因自行判斷之疏失，方未禮讓B車先行而肇事乙節
    無訛。又本案雖係告訴人先人車倒地滑行後方撞上A車，已
    如上所述，但此係因被告未禮讓直行車先行，告訴人方煞車
    不及進而撞上A車，自不得單憑係告訴人騎車撞擊A車乙節即
    得解免被告之過失責任，則被告所辯，顯屬無稽，委無可採
    。至於由B車行駛約17公尺、耗時約1秒，換算B車之車速已
    達60公里，以該路段之速限僅50公里（見他卷第62頁），固
    可認告訴人有超速行駛之情，此據上揭鑑定書之意見亦同此
    認定（見本院卷第127頁、第177頁），但告訴人之過失僅為
    與有過失之範疇，亦不足以阻卻被告過失行為之不法，無礙
    於被告前開過失責任之認定，僅得作為量刑應予審酌之事項
    （詳後述），併此敘明。
(四)辯護人另辯以：本案係因告訴人未依交通規則行駛於禁行機
    車之快車道始發生本案車禍，而與被告駕車之行為無相當因
    果關係，被告並無過失等語。惟：
  ⒈按汽車駕駛人對於防止危險發生之相關交通法令之規定，業
    已遵守，並盡相當之注意義務，以防止危險發生，始可信賴
    他人亦能遵守交通規則並盡同等注意義務。若因此而發生交
    通事故，方得以信賴原則為由免除過失責任。又汽車駕駛人
    雖可信賴其他參與交通之對方亦能遵守交通規則，同時為必
    要之注意，謹慎採取適當之行動，而對於不可知之對方違規
    行為並無預防之義務，然因對於違規行為所導致之危險，若
    屬已可預見，且依法律、契約、習慣、法理及日常生活經驗
    等，在不超越社會相當性之範圍應有注意之義務者，自仍有
    以一定之行為避免結果發生之義務。因此，關於他人之違規
    事實已極明顯，同時有充足之時間可採取適當之措施以避免
    發生交通事故之結果時，即不得以信賴他方定能遵守交通規
    則為由，以免除自己之責任（最高法院84年度台上字第5360
    號、74年度台上字第4219號等判決意旨足資參照）。
  ⒉查告訴人於案發當時固保持在內側第二車道即禁行機車道上
    行駛，此有現場路口照片及臺北市交通管制工程處函覆本院
    稱：行善路北往南方向近新湖二路路口處，為3車道改4車道
    之配置，原禁行機車之最內側車道改為左轉與直行2車道，
    故北往南內側第2車道仍為禁行機車管制等語（見他卷第97
    至98頁、本院卷第105至106頁），雖可認定，但被告於左轉
    之時，早已可見告訴人騎乘之B車行駛於禁行機車道上，仍
    貿然左轉，導致雙方發生碰撞，業經本院勘驗認定如前。依
    此而觀，被告駕駛A車於左轉之際，當有充足時間讓對向直
    行之B車通過，雖告訴人有未依規定行駛在禁行機車道上之
    違規行為，然若被告稍加注意，本得避免車禍之發生，揆諸
    前揭判決意旨，被告不得主張依信賴原則而免除其過失責任
    。況禁止機車行駛於快車道之規範保護目的應在於避免同向
    車道之機車遭汽車所追撞或發生破撞，進而引發交通事故而
    設，與對向之車輛無涉，從而，被告無從執此作為免責之理
    由。另就臺北市車輛行車事故鑑定覆議會之鑑定意見中稱：
    「許家誠行駛行善路北向南近新湖二路口第2車道為禁行機
    車道，係屬一般違規」等語（見本院卷第177頁），可認亦
    有考量告訴人上開違規行為，但未將之列為本案肇事責任之
    原因，同本院上開認定，附此敘明。
(五)末按當事人、代理人、辯護人或輔佐人聲請調查之證據，法
    院認為不必要者，得予駁回之，刑事訴訟法第163條之2第1
    項定有明文。而待證事實已臻明確無再調查之必要者，依該
    條第2項第3款之規定，即屬不必要調查之證據。查被告及辯
    護人均聲請送請逢甲大學車輛行車事故鑑定研究中心鑑定本
    案事故肇事責任歸屬、告訴人有無超速、未注意車前狀況等
    過失及肇事責任等節（見本院卷第202至203頁、第235頁）
    ，惟我國刑事訴訟法並無強制鑑定之制度，而認定犯罪事實
    及適用法律乃法院職權，鑑定委員會之鑑定意見僅係提供法
    院審理案件之參考，並無拘束法院判斷之效力。本案業經本
    院為前述之判斷，肇事責任業已釐清，況本院前已將本案送
    請臺北市交通事件裁決所鑑定，並經臺北市政府交通局覆議
    ，鑑定之結果均為被告駕駛A車左轉彎不讓直行之B車先行，
    為肇事主因，則本案被告之過失責任已明，無再行送鑑定之
    必要，併予敘明。
(六)綜上所述，被告及辯護人上揭所辯，不足採信。本案事證明
    確，被告上揭犯行，堪以認定，應予依法論科。
四、論罪科刑：
(一)論罪：
　　查告訴人因本案車禍，受有如前所述之多處傷害，且因胸椎
    骨折造成雙下肢癱瘓，其傷勢顯已達重大不治之程度，依刑
    法第10條第4項第4款規定，應屬重傷。核被告所為，係犯刑
    法第284條後段之過失傷害致人重傷罪。
(二)刑之減輕事由：
  　本案被告於肇事後，並未離開現場，而係留在原地等待警員
    到場處理事故，並當場表明為肇事者，有臺北市政府警察局
    道路交通事故肇事人自首情形紀錄表在卷可稽（見他卷第64
    頁），應認已符合自首要件，爰依刑法第62條前段之規定，
    減輕其刑。
(三)量刑：　　
　　爰以行為人責任為基礎，審酌被告未禮讓直行車先行即貿然
    左轉因而肇事，並致告訴人受有上揭重傷害結果，使告訴人
    必須承受永久不可逆之半身不遂之重傷害，其所為實有不該
    ；參以被告始終否認犯行，雖有意願與告訴人和解，因與告
    訴人所請求之金額存有相當差距而無法達成共識，迄今未賠
    償告訴人所受之任何損害之犯後態度；復參諸被告前無任何
    前科紀錄，有臺灣高等法院被告前案紀錄表存卷可憑（見本
    院卷第239頁）；兼衡被告為左轉彎車，未禮讓直行車先行
    為肇事主因，告訴人亦有超速行駛之過失，而為肇事次因，
    對於本案車禍亦同有過失之違反注意義務程度；暨告訴人到
    庭陳稱：被告雖稱有釋出善意和解，但都是我當時在偵查庭
    時委任的律師跟被告聯繫，被告都沒有主動聯繫我，他只有
    主動說要來探視我，但是看完就走，從來也不提是否和解，
    都是我的委任律師去跟他談是否要和解，包含在偵查中有一
    次調解會，也都是我們去約的，被告都是處於被動狀態。被
    告自從區公所的調解委員會後，都沒有再跟我聯絡。希望不
    要給被告易科罰金，也不要緩刑等語；告訴代理人到庭陳稱
    ：被告犯後態度惡劣，沒有反省自己違規轉彎的行為，反而
    強調告訴人自摔，此部分我們認為非常可惡。至於被告抗辯
    的禁行機車的問題，但這是同向車道的路權，跟本案是對向
    車道無關，鑑定意見也顯示是一般違規，跟肇責因素判斷無
    關。被告自稱月收入新臺幣（下同）2萬元，但檢察官所查
    到被告於108年度的所得達130多萬元，平均月收超過10萬元
    ，名下在大安區有超過2,500萬元的房產，我們認為被告隱
    瞞資力，想讓法院輕判等語（見本院卷第234至235頁）之量
    刑意見；併考量被告自陳：大學畢業之教育、智識程度、已
    婚、無子女、有老母100多歲、目前從事營業小客車駕駛工
    作、月收入約2萬元等語（見本院卷第233頁）之家庭經濟生
    活狀況等一切情狀，量處如主文所示之刑，並諭知易科罰金
    之折算標準。
(四)不予宣告緩刑：
　　辯護人固為被告求為緩刑之宣告。而被告雖未曾因犯罪受有
    期徒刑以上刑之宣告，此有上開被告前案紀錄表在卷可憑，
    然被告前開過失行為，致告訴人身心均受有嚴重障礙，對告
    訴人及其家屬所造成之損害非微，且迄今被告未能與告訴人
    達成和解或賠償告訴人所受損害，直至本案言詞辯論終結前
    仍否認犯行等情，難認其已知所警惕，是本院認並無以暫不
    執行刑罰為適當之情形，爰不予宣告緩刑，附此敘明。
據上論斷，應依刑事訴訟法第299 條第1 項前段，刑法第284 條
後段、第62條前段、第41條第1 項前段，刑法施行法第1 條之1 
第1項，判決如主文。
本案經檢察官白忠志提起公訴，檢察官許梨雯、周禹境到庭執行
職務。
中　　華　　民　　國　 110　　年　　10 　　月　28　　日
                  刑事第六庭審判長法  官  雷雯華

                                  法  官  李建忠

                                  法  官  林哲安
以上正本證明與原本無異。
如不服本判決應於收受判決後20日內向本院提出上訴書狀，並應
敘述具體理由；其未敘述上訴理由者，應於上訴期間屆滿後20日
內向本院補提理由書（均須按他造當事人之人數附繕本）「切勿
逕送上級法院」。告訴人或被害人如對於本判決不服者，應具備
理由請求檢察官上訴，其上訴期間之計算係以檢察官收受判決正
本之日期為準。
                                  書記官  詹禾翊
中　　華　　民　　國　　110 　年　　11　　月　　1 　　日
附錄本案論罪科刑法條全文：
中華民國刑法第284條
因過失傷害人者，處一年以下有期徒刑、拘役或十萬元以下罰金
；致重傷者，處三年以下有期徒刑、拘役或三十萬元以下罰金。